最高法院民事判決　　　　　　九十四年度台上字第二三七四號
　　上　訴　人　乙○○
　　　　　　　　甲○○
　　　　　　　　台北市私立景文高級中學
　　上列 一 人
　　法定代理人　胡樹斌
　　共　　　同
　　訴訟代理人　詹文凱律師
　　被 上訴 人　丁○○
　　　　　　　　丙○○
　　共　　　同
　　訴訟代理人　林明正律師
上列當事人間請求損害賠償事件，上訴人對於中華民國九十四年
八月二十四日台灣高等法院第二審判決（九十三年度上字第四三
三號），提起上訴，本院判決如下:
    主  文
原判決關於命上訴人台北市私立景文高級中學與乙○○，或乙○
○與甲○○連帶給付及該訴訟費用部分廢棄，發回台灣高等法院
。
    理  由
本件被上訴人主張：伊之子顏旭男原為上訴人台北市私立景文高
級中學（下稱景文高中）資料處理科二年二班之學生，患有先天
性染色體異常、肢體重度殘障、全身骨骼鬆軟易碎、行動不便、
無法行走（即俗稱玻璃娃娃）之症，須避免碰撞。民國八十九年
九月十三日下午一時四十分，該班原訂於操場上體育課，嗣因天
雨，該班之體育老師白秀蓮即將上課地點改在該校謙敬樓地下室
，詎白秀蓮明知顏旭男患有上開病症，竟無視其意願（顏旭男曾
表示欲回教室讀國文），指示上訴人即顏旭男之同學乙○○將其
抱負下樓至上課地點。惟因天雨造成樓梯地板濕滑，上訴人乙○
○於抱負過程中自樓梯跌落，造成顏旭男頭部鈍創、顱骨破裂及
四肢多處骨折。雖該班導師楊明峰立即通知伊，但卻告稱顏旭男
僅係跌倒，並無大礙，且將原本已召來之萬芳醫院救護車遣回，
致伊錯估顏旭男之傷勢，待被上訴人丁○○到達景文高中時，發
現顏旭男已意識不清，緊急送往醫院急救後，因顱內大量出血不
治死亡等情。爰依民法第一百八十四條第一項、第一百八十五條
、第一百八十七條第一項、第一百八十八條規定，求為命上訴人
連帶給付被上訴人丁○○新台幣（下同）三百九十二萬三千五百
二十八元、丙○○三百四十一萬四千五百零八元，並加計法定遲
延利息之判決（第一審駁回被上訴人之訴，被上訴人聲明不服，
並於原審追加依民法第一百八十四條第二項、第二十八條規定競
合請求上訴人景文高中連帶給付，並減縮精神慰撫金各三百萬元
之請求為一百五十萬元；原審改判命上訴人景文高中與乙○○，
或乙○○與甲○○連帶給付被上訴人丁○○二百四十二萬三千五
百二十八元、丙○○一百九十一萬四千五百零八元本息，駁回被
上訴人其餘之上訴。被上訴人對其敗訴部分，未聲明不服）。
上訴人則以：被上訴人自向景文高中申請顏旭男入學時，並未告
知顏旭男為「玻璃娃娃」，即有骨頭易斷碎之病症。因被上訴人
從未告知顏旭男之病症及照顧方式，故均以一般肢體障礙方式施
予照顧。然因上訴人對其特殊病症並不知悉，故不應認為上訴人
有以照顧玻璃娃娃之特殊方式照顧顏旭男之義務。如不具此特別
照顧義務，自不能論上訴人有違背注意義務之過失責任。況本件
係因被上訴人通知校方暫勿送醫，自不能逕予歸責，若認上訴人
有過失，被上訴人自行延誤約一小時又二十分鐘送醫亦與有過失
等語，資為抗辯。
原審將第一審所為被上訴人敗訴之判決，為一部廢棄，命上訴人
景文高中與乙○○，或乙○○與甲○○連帶給付被上訴人丁○○
二百四十二萬三千五百二十八元、丙○○一百九十一萬四千五百
零八元本息，並駁回被上訴人其餘之上訴，無非以：被上訴人主
張上訴人乙○○於八十九年九月十三日下午一時四十分許，在上
訴人景文高中謙敬樓，抱負被上訴人之子顏旭男下通往地下室之
樓梯時，因天雨樓梯溼滑而自樓梯跌落，致顏旭男受有頭部鈍創
、顱骨破裂及四肢多處骨折，經被上訴人丁○○自行於當日下午
三時許送至恩主公醫院急救後，因顱內大量出血，於同日晚間八
時二十分不治死亡之事實，業據提出恩主公醫院診斷證明書及台
灣台北地方法院檢察署相驗屍體證明書影本各一件為證，並為上
訴人所不爭執，堪信為真實。經查，顏旭男係在八十八學年度，
依照台北市八十八學年度國民中學肢體障礙、身體病弱學生升高
中、高職鑑定及安置簡章之程序，申請進入上訴人景文高中就讀
，顏旭男就個人肢體障礙、身體病弱狀況，已經繳交教師觀察意
見表及學生綜合資料記錄表Ａ、Ｂ卡影本、重大傷病卡與公立醫
院診斷證明書等詳細記載肢體障礙、身體病弱情況之文件予景文
高中，是景文高中已有上開顏旭男之肢體障礙資料。另景文高中
提出之顏旭男學校學生健康檢查紀錄卡影本中個人疾病史欄內之
「以紅筆摘記須特別注意個人特殊疾病或傷殘問題」處記載「成
骨不全」「輪椅」等字，且依被上訴人提出顏旭男生前之生活照
片四張所示，身體畸型瘦弱矮小，無法行走，均以輪椅代步，一
般人一望即知係患有成骨不全即俗稱玻璃娃娃之症者，上訴人等
人豈有異於常人而不知之理？又上訴人乙○○既與顏旭男長期同
班上課，亦無不知顏旭男患有玻璃娃娃之症之理。上訴人景文高
中依據特殊教育法、特殊教育法施行細則、台北市高級中等學校
身心障礙學生輔導實施計劃之規定，訂定八十八學年度身心障礙
學生輔導實施計劃。顏旭男既係由「台北市特殊學生鑑定安置即
就學輔導委員會」分發至景文高中就讀之身心障礙學生，且領有
身心障礙手冊，即屬該「輔導實施計劃」所定之輔導對象，則景
文高中即應遵守「輔導實施計劃」，協助顏旭男順利完成學業。
次查，乙○○並非經學校指定平日負責照顧顏旭男者，當天原在
操場上體育課因天雨改至謙敬樓地下室上課，顏旭男本欲回教室
，同學陳文偉等問顏旭男是否一同到地下室看同學上體育課，經
顏旭男同意，又欲下去地下室時，上訴人乙○○始徵得顏旭男同
意，單獨抱負顏旭男下樓梯，已據證人陳文偉、顏智達於警訊、
偵查中及第一審證述明確，核與證人即景文高中生活輔導組長廖
志強證述相符。足見乙○○應非學校指定平日負責照顧顏旭男之
人，其對顏旭男並無特別照護之義務，僅應負一般人之注意義務
。事發當日天雨，一般常人均會注意樓梯溼滑，應小心行走，抱
負他人時更應小心謹慎，尤其上訴人乙○○知悉顏旭男係成骨不
全之玻璃娃娃，其身體遭受激烈碰撞可能導致死亡之結果，自應
更為謹慎，以免滑落使顏旭男受創，上訴人乙○○當時已滿十六
歲，應有此認知及判斷能力，當時亦無不能注意之情事，詎其不
注意樓梯地板溼滑，不慎跌倒，致顏旭男跌落頭部鈍創、顱骨破
裂及四肢多處骨折，送醫不治死亡，自欠缺一般人之注意義務，
而應負過失責任。故被上訴人依民法第一百八十四條第一項規定
，請求上訴人乙○○賠償損害，尚屬正當。至上訴人乙○○上開
過失行為時甫年滿十六歲，為有識別能力，上訴人甲○○為其法
定代理人，並未舉證證明其監督上訴人乙○○並未疏懈，或縱加
以相當之監督而仍不免生損害，被上訴人主張其應依民法第一百
八十七條第一項前段，與乙○○連帶負損害賠償責任，亦屬可採
。復查，身心障礙者保護法第四條、第二十三條規定，及各級學
校體育實施辦法第十、十一條等規定，均屬保護他人之法律。顏
旭男屬該校「輔導實施計畫」所定之輔導對象，並有對其特別照
護之善良管理人之注意義務，自應依前開規定，注意於校園內設
置無障礙設施等必要安全設備，敦促教師對肢障學生提高注意義
務實施個別化教育，竟違反上開保護他人之法律，致上訴人乙○
○抱負顏旭男行經因雨濕滑之地下室入口樓梯而不慎摔落死亡。
訴外人即景文高中校長胡樹斌於執行綜理景文高中校務時顯然有
違反上開保護他人法律情事，並導致顏旭男死亡之損害，依民法
第一百八十四條第二項規定：「違反保護他人之法律，致生損害
於他人者，負賠償責任」，及同法第二十八條規定：「法人對其
董事及其他有代表權人因執行職務所加於他人之損害，與該行為
人連帶負賠償之責任」。被上訴人請求上訴人景文高中負賠償責
任，應為可採。又上訴人景文高中違反保護他人法律之行為及上
開乙○○之過失行為，係造成顏旭男死亡之共同原因，被上訴人
依同法第一百八十五條規定請求上訴人景文高中、乙○○連帶負
損害賠償責任，亦為可採。從而上訴人景文高中、乙○○依民法
第一百八十五條規定連帶負損害賠償責任，上訴人甲○○、乙○
○則依同法第一百八十七條第一項前段規定連帶負損害賠償責任
，惟景文高中、甲○○間並無須連帶負損害賠償責任之規定，即
所謂不真正連帶債務。末查，就被上訴人請求各項賠償金額是否
准許，審酌如下：(一)殯葬費：被上訴人丁○○請求其為顏旭男支
出之殯葬費六十萬元，為上訴人所不爭執，應予准許。(二)扶養費
：被上訴人主張顏旭男於八十九年九月十三日死亡，依行政院經
建會人力規劃處「一九九八年世界人口估計要覽」之統計資料顯
示，台灣地區男性平均壽命為七十二歲，女性為七十八歲，被上
訴人各尚有餘命十九年及二十七年，為上訴人所不爭執，故其主
張依扶養親屬寬減額每年七萬四千元及霍夫曼式扣除中間利息後
，被上訴人丁○○得請求受扶養之金額為九十七萬零五百八十四
元，被上訴人丙○○得請求受扶養之金額為一百二十四萬三千五
百二十五元，因被上訴人育有三子，均負有扶養義務，被上訴人
各只受三分之一扶養費之損失，即被上訴人丁○○為三十二萬三
千五百二十八元，被上訴人丙○○為四十一萬四千五百零八元，
為有理由，應予准許。(三)精神慰撫金：經審酌顏旭男係患有先天
性染色體異常、肢體重度殘障、全身骨骼鬆軟易碎、行動不便、
無法行走，即俗稱玻璃娃娃之症之人，被上訴人照護不易，扶養
過程備極辛勞，不幸痛失愛子，精神上遭受莫大痛苦，以及兩造
之身分地位、經濟狀況等一切情狀，認被上訴人請求精神慰撫金
各一百五十萬元，尚嫌過高，認應各以一百萬元為適當，逾此部
分不應准許。綜上所述，被上訴人丁○○、丙○○請求上訴人景
文高中、乙○○，或上訴人甲○○、乙○○各連帶給付被上訴人
丁○○一百九十二萬三千五百二十八元、被上訴人丙○○一百四
十一萬四千五百零八元本息，為有理由，應予准許；逾此範圍，
不應准許等詞，為其判斷之基礎。
查原審謂：上訴人乙○○非學校指定平日負責照顧顏旭男之人，
其對顏旭男並無特別照護之義務，應負一般人之注意義務云云，
其所憑依據何在？究竟上訴人乙○○之行為，有無過失？過失程
度為何？似有未明。原審未遑詳為深究，逕行判決，未免速斷。
且原審既認定上訴人乙○○應負侵權行為責任，若謂其應負一般
人之注意義務，則與侵權行為所應盡注意義務之關聯性如何，均
未見原審說明其理由，尚屬可議。又訴外人胡樹斌為景文高中校
長，為原審所認定之事實，惟上訴人景文高中是否為財團法人，
胡樹斌是否為該校有代表權之人，原審亦未查明，即命上訴人景
文高中依民法第二十八條負責，亦有未洽。又原審謂：上訴人景
文高中違反保護他人法律之行為及上訴人乙○○之過失行為，係
造成顏旭男死亡之共同原因，被上訴人自得依同法第一百八十五
條規定請求上訴人景文高中、乙○○連帶負損害賠償責任云云。
惟民法第一百八十五條之共同侵權行為，須行為人之過失行為均
為被害人所生損害之共同原因，始足當之。查原審已認定上訴人
景文高中未依規定，注意於校園內設置無障礙設施等必要安全設
備，敦促教師對肢障學生提高注意義務實施個別化教育，而違反
上開保護他人之法律在先，嗣上訴人乙○○於發生事故當日，抱
負顏旭男致行經因雨濕滑之地下室入口樓梯而不慎摔落死亡，兩
者究係損害發生之共同原因，抑各別獨立原因，亦待澄清。復夫
妻互負扶養義務，其負扶養義務之順序與直系血親卑親屬同（民
法第一千一百十六條之一）。則原審計算扶養費時，漏未將配偶
間之扶養義務列入，殊有未合。上訴論旨，指摘原判決關此部分
違背法令，求予廢棄，非無理由。
據上論結，本件上訴為有理由。依民事訴訟法第四百七十七條第
一項、第四百七十八條第二項，判決如主文。
中　　華　　民　　國　九十四　年   十二 　月  二十九  日
                      最高法院民事第八庭
                          審判長法官  朱　建　男
                                法官  顏　南　全
                                法官  許　澍　林
                                法官  袁　靜　文
                                法官  鄭　傑　夫
      本件正本證明與原本無異
                                      書  記  官
中　　華　　民　　國　九十五　年　　一　　月　 十一 　日
                                                     ｍ
